臺灣高等法院臺南分院刑事判決　　　100年度交上易字第564號
上　訴　人　臺灣嘉義地方法院檢察署檢察官
被　　　告　林崑山
上列上訴人因被告過失傷害案件，不服臺灣嘉義地方法院100 年
度交易字第100號中華民國100年6 月27日第一審判決（起訴案號
：臺灣嘉義地方法院檢察署100 年度偵字第2762號），提起上訴
，本院判決如下：
    主  文
上訴駁回。
    理  由
一、公訴意旨略以：被告林崑山於民國99年9月21日上午10時5分
    許，駕駛車牌號碼R9 -0948號自小客車，沿嘉義市○○路由
    西往東方向行駛，行經該路段與維新路交岔口處時，本應注
    意汽車行駛至交岔路口，其行進、轉彎，應遵守燈光號誌，
    而閃光紅燈表示「停車再開」，車輛應減速接近，先停止於
    交岔路口前，讓幹道車優先通行後認為安全時，方得續行，
    竟疏未注意，即貿然通過上開交岔路口，適有告訴人鄭陳清
    琴騎乘車牌號碼MAN-766 號重型機車沿同路段由同向駛於林
    崑山所駕駛之自用小客車前方，至該交岔路口處欲左轉時，
    亦因疏未注意讓左後直行來車先行，林崑山所駕駛之自用小
    客車閃避不及兩車發生碰撞，致鄭陳清琴受有頭部外傷、顱
    內出血、左側肋骨第一至第六根骨折骨折併氣血胸、顏面及
    四肢挫傷、左手肘撕裂傷之傷害。因認被告涉犯刑法第284
    條第1項前段之過失傷害罪嫌。
二、證據能力方面
(一)、按刑事訴訟法第198條、第208條之規定，所謂鑑定乃指於刑
    事訴訟程式中為取得證據資料而由檢察官或法官指定具有特
    別知識經驗之鑑定人、學校、機關或團體，就特定之事物，
    以其專業知識加以分析、實驗而作判斷，以為偵查或審判之
    參考。故而，不論鑑定人或鑑定機關、學校、團體，倘由檢
    察官或法官視具體個案之需要而為選任，即符合刑事訴訟法
    第198條、第208條之規範本旨，所為鑑定自有證據能力。卷
    附臺灣省嘉雲區車輛行車事故鑑定委員會100年1月20日嘉雲
    鑑990941字第1005800241號函送鑑定意見書（見交查卷第30
    頁、31頁）、臺灣省車輛行車事故覆議鑑定委員會100年3月
    29日覆議字第1006201191號函送鑑定意見書（見偵字偵查卷
    5 頁至8 頁），係檢察官囑託上述鑑定機關依刑事訴訟法第
    206條所出具之鑑定意見書，乃屬刑事訴訟法第159條第1 項
    規定中之「法律另有規定」，屬傳聞證據之例外，自有證據
    能力。
(二)、次按被告以外之人於審判外之言詞或書面陳述，除法律有規
    定者外，不得作為證據；又被告以外之人於審判外之陳述，
    雖不符合同法第159條之1至第159條之4之規定，但經當事人
    於審判程序同意作為證據，法院審酌該言詞陳述或書面陳述
    作成時之情況，認為適當者，亦得為證據。當事人、代理人
    或辯護人於法院調查證據時，知有第159條第1項不得為證據
    之情形，而未於言詞辯論終結前聲明異議者，視為有前項之
    同意，刑事訴訟法第159條第1項及第159條之5分別定有明文
    。經查，本判決下列所引用之各該被告以外之人於審判外之
    陳述（包含書面陳述），除公務員職務上製作之紀錄文書，
    並無顯不可信之情況，依刑事訴訟法第159條之4第1 款規定
    ，有證據能力外，其餘屬傳聞證據部分，業經檢察官、被告
    於本院準備程序及審判期日中均明示同意此部分之證據有證
    據能力（見本院卷第21頁、36頁），且迄至言詞辯論終結前
    亦未撤回前開同意，本院審酌上開證據資料製作時之情況，
    製作當時之過程、內容、功能等情況，其取得並無違法情形
    ，具備合法可信之適當性保障，經綜合判斷，與本件犯罪待
    證事實，具有關連性，核無可信度明顯過低之情事，且認為
    以之作為證據應屬適當，爰依刑事訴訟法第159條之5規定，
    認前揭證據資料均有證據能力。
三、次按犯罪事實應依證據認定之，無證據不得認定其犯罪事實
    ；又不能證明被告犯罪者，應諭知無罪之判決，刑事訴訟法
    第154條第2項、第301條第1項分別定有明文。所謂認定犯罪
    事實之證據，係指足以認定被告確有犯罪行為之積極證據而
    言，如未發現相當證據，或證據不足以證明，自不能以推測
    或擬制之方法，以為裁判基礎，最高法院29年上字第3105號
    、40年臺上字第86號判例意旨可資參照。又刑事訴訟上證明
    之資料，無論其為直接證據或間接證據，均須達於通常一般
    人均不致於有所懷疑，而得確信其為真實之程度，始得據為
    有罪之認定，倘其關於被告是否犯罪之證明未能達此程度，
    而有合理性懷疑之存在，致使無從形成有罪之確信，根據「
    罪證有疑，利於被告」之證據法則，即不得遽為不利被告之
    認定，其以情況證據（即間接證據）斷罪時，尤須基於該證
    據在直接關係上所可證明之他項情況事實，本乎推理作用足
    以確證被告有罪，方為合法，不得徒憑主觀上之推想，將一
    般經驗上有利被告之其他合理情況逕予排除，此觀諸最高法
    院76年臺上字第4986號、32年度上字第67號判例意旨甚明。
    復按檢察官就被告犯罪事實，應負舉證責任，並指出證明之
    方法。刑事訴訟法第161條第1項亦定有明文。因此被告並無
    自證無罪之義務，此乃無罪推定之原則。是以何項卷證資料
    有利於被告或不利於被告，應由擔任公訴角色之檢察官盡其
    舉證之義務，此乃上開法條規定公訴人於刑事訴訟程序進行
    中應盡之法定義務。故最高法院著有92年台上字第128 號判
    例，闡明「刑事訴訟法第161 條已於民國91年2月8日修正公
    布，其第一項規定：檢察官就被告犯罪事實，應負舉證責任
    ，並指出證明之方法。因此，檢察官對於起訴之犯罪事實，
    應負提出證據及說服之實質舉證責任。倘其所提出之證據，
    不足為被告有罪之積極證明，或其指出證明之方法，無從說
    服法院以形成被告有罪之心證，基於無罪推定之原則，自應
    為被告無罪判決之諭知」之意旨甚明。另被害人之陳述固亦
    得採為認定犯罪事實之證據資料，然須無瑕疵，且就其他方
    面調查又與事實相符，始得採為科刑之基礎，是被害人之指
    訴，縱無瑕疵，仍應調查其他補強證據，以證明被害人陳述
    確有相當之真實性，而為通常一般人均不致有所懷疑，始得
    據為有罪之認定；又認定犯罪事實應依證據，故被告否認犯
    罪事實所持之辯解，縱屬不能成立，仍非有積極證據足以證
    明其犯罪行為，不能遽為有罪之認定。
四、公訴意旨認被告林崑山涉犯刑法第284條第1項前段之過失傷
    害罪嫌，無非係以被告於警詢及偵查中之自白、告訴人鄭陳
    清琴之指述、道路交通事故調查報告表、道路交通事故現場
    圖、車損照片、臺灣省車輛行車事故覆議鑑定委員會之鑑定
    意見書及財團法人天主教聖馬爾定醫院診斷證明書等證據為
    其主要論據。惟訊據被告固坦承伊有駕駛上開自小客車於前
    揭時、地與告訴人鄭陳清琴所騎乘之上開機車發生擦撞等情
    ，惟堅決否認有何過失傷害之犯行，辯稱：本件係告訴人自
    行騎乘機車撞伊，是告訴人未依兩段式左轉才發生車禍等語
    。
五、經查：
(一)、被告林崑山確有於前揭時、地駕駛上開自小客車沿嘉義市○
    ○路由西往東方向行駛至維新路交岔路口（下稱肇事路口）
    與同向駛至上開路口左轉之告訴人機車發生擦撞致告訴人鄭
    陳清琴受有前揭傷害等情，業據被告於警詢時證稱：伊於99
    年9月21日上午10時5分駕駛自小客車R9-0948 號，沿公明路
    由西向東方向行駛，到事故地點時，對造機車MAN-766 號即
    沿公明路由西向東左轉維新路方向行駛，與伊的車子右側發
    生碰撞肇事，伊車擦撞部位右前至右後側擦撞等語（見交查
    卷第8 頁），及於原審審理時證稱：伊有駕駛前揭自小客車
    在公明路與維新路口發生擦撞，告訴人鄭陳清琴機車與伊同
    向等語（見原審卷第72頁）綦詳，核與告訴人鄭陳清琴於警
    詢時之證述：伊99年9月21日上午10時5分騎乘前揭機車沿公
    明路由西向東行駛至路口，左轉公明路往北方向，對方自小
    客車由伊左後方行駛過來與伊車發生擦撞，伊車左側部位碰
    撞等語（見交查卷第7 頁）相符，復有道路交通事故現場圖
    、道路交通事故調查報告表(一)、(二)、嘉義市○○○○○
    道路交通事故照片22張及財團法人天主教聖馬爾定醫院診斷
    證明書等證據在卷可佐（見交查卷第4 至21頁）。此部分事
    實，應堪認定。
(二)、按「機器腳踏車行駛至交岔路口，其轉彎，應依標誌或標線
    之規定行駛；無標誌或標線者，應依第一百零二條及下列規
    定行駛：一、內側車道設有禁行機車標誌或標線者，應依兩
    段方式進行左轉，不得由內側或其他車道左轉。」，道路交
    通安全規則第99條第2項第1款定有明文。查嘉義市○○路由
    西往東方向於經過安和街後，即至與維新路之交岔路口，該
    交岔路口固未劃設機車待轉區○○○○路由西往東一經過與
    安和街交岔路口之下一路段（即公明路介於安和街與維新路
    間之路段），於該路段之起駛段路面內側車道劃設有禁行機
    車之標線等情，有前揭嘉義市道路地圖、嘉義市政府警察局
    100年5月23日嘉市警交字第1000004623號函文及檢附之補繪
    製現場圖、照片8 張存卷可參（見原審卷第25至31頁反面）
    ，故揆諸上開說明，告訴人騎乘上開機車沿公明路駛至維新
    路口，若欲左轉，仍應依兩段方式進行左轉，而依當時天候
    晴、日間自然光線、路面乾燥無缺陷，亦無障礙物等情形，
    並無不能注意之情事，竟疏未注意上開規定，即貿然左轉維
    新路，顯違反上開道路交通安全規則規定而有疏失至為明確
    。
(三)、又按「汽車行駛至交岔路口，其行進、轉彎，應依下列規定
    ：一、應遵守燈光號誌或交通指揮人員之指揮」、「特種閃
    光號誌各燈號顯示之意義如左：一、閃光黃燈表示『警告』
    ，車輛應減速接近，注意安全，小心通過。二、閃光紅燈表
    示『停車再開』，車輛應減速接近，先停止於交岔路口前，
    讓幹道車優先通行後認為安全時，方得續行。」、「特種閃
    光號誌設於交岔路口者，其設置方式與行車管制號誌同。幹
    道應設置閃光黃燈，支道應設置閃光紅燈。」，道路交通安
    全規則第102 條第1項第1款及道路交通標誌標線號誌設置規
    則第211條第1項、第224條第3款分別定有明文。而依案發現
    場號誌設置情形以觀，應認係就本件交岔路口不同行向車輛
    之避碰，行駛於支道之車輛實具有高於行駛在幹道上車輛之
    注意義務，是閃光紅燈與閃光黃燈，顯係用以區○○○○○
    道於交岔路口之行車禮讓次序，以避免不同方向之車輛交叉
    碰撞，此與法律規定機車兩段式左轉，其目的在規範同向車
    輛之行車秩序，避免機車於路口左轉與直行之車輛發生交叉
    碰撞事故，自有不同。本案告訴人所騎乘機車，事故發生前
    ，其行駛方向與被告所駕駛自小客車之行駛方向相同，均係
    沿公明路由西往東，是告訴人之機車與被告所駕駛之自小客
    車，並無幹、支線道車之區分可言，公訴意旨既認被告自小
    客車與告訴人機車同向，卻又引用前揭道路交通標誌標線號
    誌設置規則之規定，認被告行駛至前揭交岔路口，未注意讓
    幹道車優先通行後，方得續行，而認被告違反前揭規定故有
    過失等情，即有未洽。又觀之卷附道路交通事故現場圖（見
    交查卷第4 頁），兩車碰撞之地點，距離公明路交岔路口有
    13.6公尺之遠，足見被告所駕駛之自小客車既早已通過上開
    交岔路口，實無法責令被告先於交岔路口停車，而禮讓於同
    向行駛之告訴人騎乘之機車左轉通過交岔路口，自難據此認
    定被告於本件車禍事故，有何違反上開注意義務。
(四)、另臺灣省車輛行車事故鑑定委員會覆議意見書，其覆議意見
    固為「一、鄭陳清琴駕駛重機車，行經閃光紅燈號誌交岔路
    口左轉時，疏未注意讓左後來車先行，為肇事主因。另無照
    駕車有違規定。二、林崑山駕駛自小客車，行經閃光紅燈號
    誌交岔路口疏未減速接近，且疏未注意車前狀況，為肇事次
    因。」（見偵字偵查卷第5至8頁），然查：
(1)、該覆議意見以前揭肇事路段並無劃設「禁行機車」，而認告
    訴人機車得左轉維新路，僅因未依道路交通安全規則第 102
    條第1項第7款「轉彎車應讓直行車先行」之規定禮讓被告直
    行車（見偵字偵查卷第6、7頁）而有肇事因素乙節，固非無
    見，然覆議意見疏未詳查嘉義市○○路往東過安和街後確於
    起駛路段內側車道劃設有「禁行機車」標線，告訴人機車須
    依兩段方式左轉，不得在上開交岔路口逕予左轉，自無前揭
    「轉彎車應讓直行車先行」規定之適用，亦難遽論告訴人有
    該項違規疏失，故該覆議意見業因認定事實有誤，致引用法
    規失誤，自有不當。
(2)、又覆議鑑定固引用前揭道路交通標誌標線號誌設置規則之規
    定，認被告自小客車行經上開肇事路口未減速慢行，另告訴
    代理人即告訴人之子鄭文仁亦於原審審理時陳稱就告訴人機
    車刮地痕長達2.8 公尺以觀，足認被告事故當時時速過快等
    語，然此為被告否認，辯稱：其當時時速約2 、30公里，未
    超過40公里等語（見交查卷第27、37頁）。而就前揭道路交
    通事故現場圖觀之，被告自小客車車後並無任何煞車痕，業
    無從據以推算被告自小客車事故當時之車速，已難遽認被告
    行經上開肇事路口車速過快之情形，復參以證人即被告配偶
    林朱淑女於原審審理時證稱：發生事故後，被告踩煞車立刻
    停止，而非再往前行駛一段才停等語（見原審卷第66頁），
    並佐以被告所駕駛自小客車右側車身雖有擦痕，然鈑金部分
    並無凹痕存在，且告訴人機車事故後倒停於被告自小客車右
    側車旁、距離被告自小客車右側最近僅0.8 公尺、圖示被告
    自小客車停在兩車碰撞點距離亦僅1.5 公尺乙節，此有前揭
    交通事故現場圖、照片在卷可稽，上開跡證顯示兩車碰撞之
    動能非大，是被告自小客車於事故當時，是否有超速或未減
    速之情形，益非無疑，而證人即告訴人鄭陳清琴於警詢時及
    原審審理時陳述：被告自小客車由其左後方行駛過來；撞其
    的車在其後面等語（見交查卷第8 頁、原審卷第62頁），如
    依告訴人所述，被告自小客車係自後方撞擊其所騎乘之機車
    者，則機車依撞擊後之反作用力所致，機車在撞擊後應停在
    自小客車右前方，機車應係右側臥地，始符合常情，然依照
    片15至22所示（見交查卷第18頁至21頁），告訴人所騎乘之
    機車車損係在車頭左側，碰撞倒地後機車亦呈左側機身臥地
    ，機車龍頭並無損壞乙情，足認被告自小客車實非從後方撞
    擊告訴人之機車，亦可認定。至告訴人機車車後雖有2.8 公
    尺刮地痕，然刮地痕係因告訴人機車倒地後，機車與路面刮
    擦所造成，而告訴人機車於倒地前即有前行之動能存在，是
    亦難以該機車刮地痕據以論斷被告車速是否超速過快。再者
    ，閃光紅燈與閃光黃燈，係用以區○○○○○道於交岔路口
    之行車禮讓次序，而非在規範同行車輛之禮讓順序業如前述
    ，果本案如覆議鑑定意見認被告依前揭道路交通標誌標線號
    誌設置規則規定亦有未減速慢行之疏失，無異認為被告自小
    客車行經上開肇事路口時，須減速接近甚或停止讓同向無視
    於閃光紅燈及違規左轉之告訴人機車先行，顯與前揭道路交
    通安全規則關於機車兩段式左轉之規定有違，其不當至為灼
    然。故就被告自小客車與告訴人機車係同向車而言，即難認
    定被告有何違反前揭道路交通標誌標線號誌設置規則之疏失
    。
(3)、又被告自小客車於事故發生後，其車頭微偏左側，此有前揭
    道路交通事故現場圖及交通事故照片附卷可參，足認被告於
    事故發生前業已注意到告訴人機車左轉而有閃避情形。另告
    訴人機車係與被告自小客車右側車身，而非該車車頭發生擦
    撞，此有上揭交通事故照片在卷可佐，是事故發生當時，告
    訴人機車當係在被告自小客車右側，則於被告自小客車前行
    ，而告訴人機車左轉往被告自小客車方向接近之情形下，必
    會加速兩車發生碰撞，衡情縱被告注意到告訴人機車左轉，
    然遇此猝不及防之情形，亦難採取有效之閃避措施，職是亦
    難據此認定被告有何違反道路交通安全規則第94條第3 款規
    定所示之「未注意車前狀況，並採取必要措施」之注意義務
    。
(4)、承前各節以觀，自難遽以認定告訴人駕駛機車違規左轉為本
    件車禍之肇事因素，亦無積極證據資以認定被告有何違反前
    揭公訴意旨及覆議鑑定所載道路交通安全規則及道路交通標
    誌標線號誌設置規則所示之義務或其他注意義務，應認被告
    在本件車禍事件，應無肇事因素。
(五)、另本案經送臺灣省嘉雲區車輛行車事故鑑定委員會鑑定，其
    意見為「一、鄭陳清琴無照駕駛重機車，行經內側車道劃設
    有『禁行機車』，標字之閃光紅燈號誌交岔路口，未依兩段
    方式左轉、變換車道不當，為肇事原因。二、林崑山駕駛自
    小客車，無肇事因素。」，此有該鑑定委員會100年1月20日
    嘉雲鑑字第0990941字第1005800241 號函文及所附鑑定意見
    書1 份存卷可參（見交查卷第30至31頁），其認定告訴人駕
    駛自小客車未依兩段式左轉不當，為肇事原因，被告並無肇
    事因素等情，亦與本院前揭認定相符。
六、綜上所述，本件依公訴人所舉證據資料，僅能證明被告駕駛
    自小客車與告訴人機車發生擦撞，惟尚不足據以認定被告有
    何肇事因素，此外復查無其他積極證據足認被告有何公訴人
    所指之過失傷害罪嫌。揆諸前揭法條規定及判例說明，即不
    得遽為被告有罪之認定，被告被訴上開犯行即不能證明，依
    法應為無罪判決之諭知。
七、綜上各情，證人即告訴人鄭陳清琴所為上揭不利被告之證詞
    ，既均有前開合理之懷疑，而難認屬實，且又查無任何被告
    確涉犯有上開犯行之相關事證。檢察官所舉證據及法院依法
    定職權調查所得之證據，尚未達於通常一般人均不致有所懷
    疑之程度，被告所辯並無上開犯行，尚堪採信，此外復查無
    其他積極證據足資證明被告確有涉犯刑法第284條第1項前段
    過失傷害之犯行，應認為不能證明被告犯罪，尚難以臆測或
    假設性之推論，遽以認定被告犯罪。是原審據以為被告無罪
    之諭知，本院經核原判決認事用法俱無不合，檢察官上訴意
    旨稱原判決認定事實及適用法律違誤，指摘原判決不當，為
    無理由，應予駁回其上訴。
據上論結，應依刑事訴訟法第368條，判決如主文。
本案經檢察官郭珍妮到庭執行職務。
中    華    民    國    100    年    11    月    9    日
                  刑事第四庭     審判長法  官  吳志誠
                                       法  官  陳珍如
                                       法  官  吳森豐
以上正本證明與原本無異。
不得上訴。
                                       書記官  岑  玢
中    華    民    國    100    年    11    月    9    日